臺灣臺北地方法院民事判決
110年度訴字第1617號
原      告  廖翠蘭  
訴訟代理人  李路宣律師（法扶律師）
被      告  廖淳慧  



訴訟代理人  張庭律師  （法扶律師）
上列當事人間請求返還不當得利等事件，本院於民國111年4月25
日言詞辯論終結，判決如下：
    主  文
一、被告應給付原告新臺幣25萬3,665元，及自民國110年1月17
    日起至清償日止，按週年利率5％計算之利息。
二、原告其餘之訴駁回。　　
三、訴訟費用由被告負擔25％，餘由原告負擔。
四、本判決第一項得假執行；但被告如以新臺幣25萬3,665元為
    原告預供擔保，得免為假執行。　
五、原告其餘假執行之聲請駁回。　　
    事實及理由
壹、程序部分：
    原告原依民法第179條、類推適用民法第541條第1項、第2項
    、民法第478條提起訴訟，聲明：「㈠被告應給付原告新臺幣
    （下同）77萬3,266元，及自起訴狀繕本送達翌日起至清償
    日止，按週年利率5％計算之利息。㈡被告應向南山人壽保險
    股份有限公司（下稱南山人壽）就南山人壽幸福豐利利率變
    動型年金保險、保單號碼Z000000000之保單，辦理解除契約
    ，並將所領得解約金30萬元給付原告。㈢願供擔保請准宣告
    假執行」（見本院109年度店司調字第1040號卷《下稱店司調
    卷》第5頁），嗣本於主張之同一兩造間借名登記、借款關係
    等基礎事實，變更、減縮聲明為：「㈠被告應給付原告105萬
    6,874元，及其中80萬0,074元自起訴狀繕本送達翌日起、其
    中25萬6,800元自起訴狀繕本送達後1個月之翌日起，均至清
    償日止，按週年利率5％計算之利息。㈡願供擔保請准宣告假
    執行」，及變更請求權基礎如附表所示（見本院110年度訴
    字第1617號卷《下稱訴字卷》㈠第343、353頁），並經被告同
    意（見訴字卷㈠第366頁），核符民事訴訟法第255條第1項第
    1款、第2款、第3款規定，應予准許。　　
貳、實體部分：
一、原告主張：
　㈠兩造約定由原告借用被告名義，以被告為要保人、被保險人
    分別各於民國104年10月20日、104年11月9日與訴外人安聯
    人壽保險股份有限公司（下稱安聯人壽）、南山人壽成立雙
    利雙收變額萬能壽險保險契約（下稱系爭安聯保約）、南山
    人壽幸福豐利利率變動型年金保險契約（下稱系爭南山保約
    ，與系爭安聯保約合稱系爭2保約），並均經原告一次繳清
    保費，復兩造約定由被告將其玉山銀行帳號0000000000000
    號帳戶（下稱系爭玉銀帳戶）存摺、提款卡交予原告以領取
    系爭2保約配息，原告曾固定自該帳戶收取配息，惟被告藉
    故向原告取回該帳戶存摺、提款卡後，逕行提領該帳戶中安
    聯人壽於104年11月16日起至105年11月15日止匯入之配息1
    萬6,458元，復未經原告同意逕將系爭安聯保約解約而取得
    解約金25萬3,665元，爰以起訴狀繕本送達作為終止借名登
    記關係之意思表示，借名登記關係既經終止，被告即應返還
    上開配息及解約金，並將系爭南山保約解約後，交付解約金
    32萬9,951元予原告。
　㈡另訴外人劉孟綺名下土地銀行帳號000000000000號帳戶（下
    稱劉孟綺土銀帳戶）實際為原告使用並存放資金，原告曾授
    權被告自該帳戶提領30萬元以繳納系爭南山保約之保險費，
    詎被告於104年11月9日總計將該帳戶之50萬元轉匯至系爭玉
    銀帳戶，其中超出授權範圍之20萬元部分自應返還原告。
　㈢另被告於104年10月間起陸續向原告借款，原告數次交付被告
    借款總計38萬元，被告嗣於106年4月至107年2月間返還原告
    共12萬3,200元，尚餘25萬6,800元未清償，爰以起訴狀繕本
    送達作為催告返還之意思表示，被告即應如數返還本息。
　㈣爰以如附表所示請求權基礎提起本件訴訟等語。　　　
附表                                          110年度訴字第1617號    編號 項目 （民國） 金額 （新臺幣） 請求權基礎 1 系爭安聯保約解約金 25萬3,665元 民法第179條、類推適用第541條第1項（選擇合併） 2 104年11月16日起至105年11月15日止系爭安聯保約配息 1萬6,458元  3 系爭南山保約解約金 32萬9,951元  4 被告逾越授權範圍自劉孟綺土銀帳戶提領之款項 20萬元 民法第179條 5 兩造間借款 25萬6,800元 民法第478條 總計  105萬6,874元  
　㈤並聲明：如前開壹、變更後聲明。
二、被告辯以：
　㈠兩造於106年3月間合意將系爭安聯保約實質回歸被告所有，
    被告除當下交付原告3萬元外，於106年4月開始每月支付1萬
    1,200元共12萬3,200元作為代價，復加計原應移轉予被告惟
    仍由原告取得之系爭安聯保約每月配發金額共4萬6,971元，
    被告已給付上開保約權利移轉之代價總計20萬0,171元，原
    告已非系爭安聯保約權利人，自不得請求解約金。至104年1
    1月16日起至105年11月15日止系爭安聯保約配息，均係匯入
    原告實質保管之系爭玉銀帳戶，而由原告所領取，被告並未
    受領該金額，自無返還之責。
　㈡系爭南山保約借名關係既已終止，被告至多僅負有協同將要保人變更為借名人即原告之義務，原告請求被告逕交付解約金，尚屬無據。劉孟綺土銀帳戶中50萬元既係匯入原告所管領持用之系爭玉銀帳戶，被告自未侵占款項，而無不當得利可言。兩造並無借貸關係，被告從未收受原告之借款等語。
　㈢並聲明：⒈原告之訴及假執行之聲請均駁回。⒉願供擔保請准
    宣告免為假執行。
三、不爭執事項（見訴字卷㈠第367至368頁，並依判決格式調整
    文字及順序）：
  ㈠兩造約定由原告借用被告名義，以被告為要保人、被保險人
    分別向安聯人壽、南山人壽投保，經核保後，由被告於104
    年10月20日與安聯人壽成立系爭安聯保約、由被告於104年1
    1月9日與南山人壽成立系爭南山保約。
  ㈡系爭安聯保約約定投資標的資產撥回方式係匯款至被告名下
    之系爭玉銀帳戶。
  ㈢原告於104年10月7日匯款30萬元至系爭玉銀帳戶，由系爭玉
    銀帳戶轉匯一次繳清系爭安聯保約之保費30萬元；劉孟綺土
    銀帳戶於104年11月9日匯款50萬元至系爭玉銀帳戶，其中30
    萬元由系爭玉銀帳戶轉匯一次繳清系爭南山保約之保費30萬
    元。
  ㈣系爭安聯保約於104年11月至105年11月間配發之利息共1萬6,
    458元均匯入系爭玉銀帳戶；於105年12月起匯入系爭玉銀帳
    戶之配息由原告自系爭玉銀帳戶提領。
  ㈤經被告申請後系爭安聯保約於108年1月30日解約，並經安聯
    人壽於108年2月18日將解約金25萬3,665元匯至被告之中國
    信託銀行帳戶。
  ㈥劉孟綺土銀帳戶實際為原告使用並存放資金。
  ㈦原告於下述時間分別提領其存放於劉孟綺土銀帳戶、訴外人
    林美珍（土地銀行帳號000000000000號）帳戶內之款項：10
    4年10月6日6萬元、104年10月6日4萬元、104年11月25日2萬
    元、106年3月27日12萬元、106年3月28日14萬元，共38萬元
    。
  ㈧被告於106年4月至107年2月間，按月匯款1萬1,200元至原告
    實際使用之劉孟綺土銀帳戶，共12萬3,200元。　　
四、本院之判斷：　　
　㈠關於原告主張借名登記、不當得利法律關係部分：
　⒈按借名登記契約乃當事人約定一方經他方同意，而就屬於一
    方現在或將來之財產以他方名義為所有人或權利人登記而成
    立之契約，其成立側重於借名者與出名者間之信任關係，在
    性質上應與委任契約同視，倘其內容不違反強制、禁止規定
    或公序良俗者，應賦予無名契約之法律上效力，並類推適用
    民法委任之相關規定（最高法院111年度台上字第171號判決
    意旨參照）。又按當事人之任何一方，得隨時終止委任契約
    ；受任人因處理委任事務，所收取之金錢、物品及孳息，應
    交付於委任人；無法律上之原因而受利益，致他人受損害者
    ，應返還其利益。雖有法律上之原因，而其後已不存在者，
    亦同，民法第549條第1項、第541條第1項、第179條分別定
    有明文。
　⒉如附表編號1所示系爭安聯保約解約金：
　⑴原告主張兩造就系爭安聯保約成立借名登記關係，為被告所
    不爭執（見不爭執事項㈠），應堪認定屬實。被告辯以：兩
    造於106年3月間合意將系爭安聯保約實質回歸被告所有，原
    告已非權利人云云，惟就兩造間就上開移轉權利已達成意思
    合致乙節，並未提出任何事證以實其說，被告固稱其已支付
    款項及未請求104年11月16日至108年2月1日之配息作為移轉
    代價，惟支付款項之原因多端，且此部分業據原告爭執屬借
    款本息之返還及其本於權利人身分所領取，被告未進一步提
    出其他舉證，亦無從單以原告受領款項及領取配息（104年1
    1月16日起至105年11月15日止之配息固經原告爭執未領取，
    惟其應已實際受領，詳後述）之事實，逕認兩造已合意將系
    爭安聯保約權利移轉予被告，是被告此部分所辯，尚無可採
    。
　⑵系爭安聯保約之借名登記關係既經原告起訴表示終止，原告
    類推適用民法第541條第1項，請求被告交付因借名登記關係
    所領取之系爭安聯保約解約金25萬3,665元，自屬有據。　
　⒊如附表編號2所示104年11月16日起至105年11月15日止系爭安
    聯保約配息：
　⑴按不當得利依其類型可區分為「給付型之不當得利」與「非
    給付型不當得利」，前者係基於受損人有目的及有意識之給
    付而發生之不當得利，後者乃由於給付以外之行為（受損人
    、受益人、第三人之行為）或法律規定或事件所成立之不當
    得利（最高法院109年度台上字第21號判決意旨參照）。所
    謂侵害型不當得利（又稱權益侵害之不當得利），乃指無法
    律上之原因，侵害歸屬他人權益內容而獲有利益。由於侵害
    歸屬他人權益之行為，本身即為無法律上之原因，主張依此
    類型之不當得利請求返還利益者（即受損人），固無庸就不
    當得利成立要件中之無法律上之原因舉證證明，惟仍須先舉
    證受益人取得利益，係基於受益人之「侵害行為」而來，必
    待受損人舉證後，受益人始須就其有受利益之法律上原因，
    負舉證責任，方符舉證責任分配之原則（最高法院109年度
    台上字第2539號判決意旨參照）。
　⑵查系爭玉銀帳戶存摺、提款卡由被告交予原告以領取系爭安
    聯保約配息，且105年12月起匯入系爭玉銀帳戶之配息，係
    由原告自該提領等節，為兩造所不爭執（見不爭執事項㈣）
    。原告主張被告曾藉故取回該帳戶存摺、提款卡後，逕行提
    領該帳戶中安聯人壽於104年11月16日起至105年11月15日止
    匯入之配息1萬6,458元等語，為被告所否認，揆諸前開說明
    ，即應由原告就被告持該帳戶存摺、提款卡提領配息等節，
    負舉證之責。原告固提出系爭玉銀帳戶存摺影本及內頁明細
    （見店司調卷第103至117頁），惟此僅能顯示安聯人壽自10
    4年11月起至108年1月止按月匯入款項，且期間有數次提款
    紀錄，而無法推論被告於何時有向原告取回存摺、提款卡進
    而提領之行為。再查原告曾主張被告有盜領系爭玉銀帳戶20
    萬元等節，對被告提出詐欺、侵占、竊盜、背信等刑事告訴
    ，於經檢察事務官詢問系爭玉銀帳戶事宜時，曾答稱「（問
    ：在告訴人於105年10月26日掛失上開存摺前，該存摺是否
    為你在使用？該存摺之提款卡係何人使用？）對。對。存摺
    及提款卡到目前為止都在我這邊。」、「（問：既然提款卡
    一直都在你這邊，被告如何以提款卡前往ATM提款？）我不
    知道存摺寫作廢是什麼意思，這要問被告，之前都是被告跟
    我拿去的。」、「（問：被告何時將玉山銀行存摺及印章出
    借給你用？）104年10月7日借給我，105年9月14日作廢之前
    拿回去，105年11月16日之後換新的存摺給我，我105年12月
    23日領安聯人壽利息。」、「（問：據本署向玉山銀行函查
    該帳戶提款卡並沒有掛失補發過，有何意見？）沒有意見。
    」等語，有臺灣臺北地方檢察署109年6月11日108年度偵字
    第23590號、108年度偵字第23951號詢問筆錄在卷可考（見
    訴字卷㈠第203至205頁），可認該帳戶提款卡未曾經補發，
    而於被告交付後為原告所持續持有，存摺部分固曾經補發，
    惟原告於其所稱於105年11月16日取得新存摺、於105年12月
    23日領安聯人壽利息時，顯已能確認系爭玉銀帳戶存款總額
    ，而應知悉其所稱款項遭被告提領之情事，然其遲至107年9
    月25日始提出刑事告訴，顯與常情有違，堪認被告辯稱系爭
    玉銀帳戶存摺、提款卡自始為原告持有乙節，應係屬實。則
    原告主張被告藉故取回存摺、提款卡而提領配息云云，尚難
    可採，自無從依民法第179條或類推適用第541條第1項請求
    被告返還、給付配息。
　⒋如附表編號3所示系爭南山保約解約金：　
　　原告主張：系爭南山保約之借名登記關係經其終止，被告應
    依民法第179條、類推適用第541條第1項將解約金32萬9,951
    元返還原告云云。惟查系爭南山保約尚未經終止，有南山人
    壽函復之保單明細表在卷可佐（見訴字卷㈠第317至319頁）
    ，則被告自無從取得終止後所生解約金，難認受有何不當利
    益，復民法第541條第1項僅係規範受任人應將因處理委任事
    務所收取之金錢、物品及孳息交付於委任人，被告既未因借
    名登記關係取得解約金，自無從將之交付原告，是原告此部
    分請求，均屬無據。
　⒌如附表編號4所示逾越授權範圍自劉孟綺土銀帳戶提領之款項
    ：　
　　原告主張：其曾授權被告自劉孟綺土銀帳戶提領30萬元以繳
    納系爭南山保約之保險費，詎被告於104年11月9日總計將劉
    孟綺土銀帳戶內之50萬元轉匯至系爭玉銀帳戶，其中逾越授
    權範圍所提領之20萬元，自應依民法第179條返還原告云云
    。惟系爭玉銀帳戶既為被告交付予原告使用，原告未能舉證
    被告曾取回存摺、提款卡乙節，已如前陳，堪認系爭玉銀帳
    戶自始為原告實際持用，則該匯入系爭玉銀帳戶之金額，亦
    係由原告而非被告所取得，難認被告受有何不當利益，是原
    告此部分請求，亦無可採。
　㈡關於原告主張借貸法律關係部分：　　
　⒈按當事人主張有利於己之事實，就其事實有舉證之責任，民
    事訴訟法第277條定有明文。金錢消費借貸契約為要物契約
    ，當事人主張金錢消費借貸契約存在，應就借貸意思表示合
    致及借款業已交付之事實，負舉證之責任（最高法院109年
    度台上字第711號、110年度台上字第166號判決意旨參照）
    。
　⒉原告主張其總計借款38萬元予被告，經還款12萬3,200元，尚
    餘25萬6,800元借款未返還云云，並提出其提領現金之存摺
    內頁明細為證（見不爭執事項㈦、店司調卷第163至171頁、
    訴字卷㈠第43至47頁），然此僅足證原告曾提領款項，無法
    據而認定借貸意思表示合致及已交付借款。原告再提出對帳
    明細紙條影本1張（見訴字卷㈠第361頁），主張被告曾於其
    上簽認積欠款項云云，惟該文書業經被告否認形式上真正（
    見訴字卷㈡第41頁），復未經原告舉其真正，則上開文書不
    具形式上之證據力，而不得作為本件證據。又證人即原告胞
    兄、被告叔叔廖睿彬雖證稱：我知悉被告有跟原告借款，我
    聽原告說被告有跟原告借款等語（見訴字卷㈡第35頁），惟
    經本院詢以是否知悉原告以何方式交付何金額之借款予被告
    乙節，證人廖睿彬則證稱不知悉（見訴字卷㈡第37頁），顯
    見其所稱知悉借款乙事，僅係聽聞原告所陳而非其實際見聞
    ，況原告告知證人廖睿彬該情時，被告亦在場且否認有向原
    告借款等節，亦經證人廖睿彬證述在卷（見訴字卷㈡第35頁
    ），則前開證述至多僅能認定原告曾單方主張借款存在並經
    被告有所爭執，而無法證明借貸意思表示合致及已交付借款
    。原告既未能就上情舉證以實其說，則其依民法第478條請
    求被告返還借款，亦無可採。
　㈢遲延利息：
　　按給付無確定期限者，債務人於債權人得請求給付時，經其
    催告而未為給付，自受催告時起，負遲延責任。其經債權人
    起訴而送達訴狀，與催告有同一之效力；又遲延之債務，以
    支付金錢為標的者，債權人得請求依法定利率計算之遲延利
    息；應付利息之債務，其利率未經約定，亦無法律可據者，
    週年利率為5％，此觀民法第229條第2項、第233條第1項前段
    、第203條規定甚明。則原告就本件得請求之系爭安聯保約
    解約金25萬3,665元，請求自起訴狀繕本送達翌日即110年1
    月17日起（見店司調卷第195頁），計付法定遲延利息，亦
    屬有據。　
五、結論：
　㈠原告類推適用民法第541條第1項請求被告給付如附表編號1所
    示金額25萬3,665元本息為有理由，應予准許。原告依民法
    第179條、類推適用第541條第1項、民法第478條，請求被告
    給付如附表編號2至5所示金額，為無理由，不應准許。
　㈡至原告就如附表編號1所示金額部分，另依民法第179條為同
    一聲明請求，既陳明屬選擇合併之關係（見訴字卷㈡第33頁
    ），且不能使其受更有利之判決，自毋庸審究，併此敘明。
　㈢本判決所命給付之金額未逾50萬元，爰依民事訴訟法第389條第1項第5款規定，依職權宣告假執行。至原告就敗訴部分陳明願供擔保聲請宣告假執行，因訴之駁回而失所依據，不予准許，另被告就原告勝訴部分聲請免為假執行，爰酌定相當之擔保金額宣告之。
六、本件事證已臻明確，兩造其餘攻防方法及所用證據，經斟酌
    後認均不足以影響本判決之結果，爰不逐一論列，附此敘明
    。
七、訴訟費用負擔之依據：民事訴訟法第79條。
中　　華　　民　　國　　111 　年　　5 　　月　　13　　日
　　　　　　　　　民事第九庭  法　官　　梁夢迪
以上正本係照原本作成。
如對本判決上訴，須於判決送達後20日內向本院提出上訴狀。如
委任律師提起上訴者，應一併繳納上訴審裁判費。
中　　華　　民　　國　　111 　年　　5 　　月　　13　　日
                              書記官　　曹榮陞